ACORDAO-COMPLETO-2410732

ACÓRDÃO 8210/2020 ATA 25/2020 - PRIMEIRA CÂMARA

Acórdão 8210/2020-TCU-Primeira Câmara
1. Processo nº TC Processo 025.782/2017-7. 
2. Grupo II - Classe II - Assunto: Tomada de Contas Especial.
3. Interessados/Responsáveis:
3.1. Interessados: Banco do Brasil (00.000.000/1756-68) ; Ministério do Desenvolvimento Social (extinta) (05.526.783/0001-65) .
3.2. Responsável: Eliana Perpétua Curvelo de Sousa (XXX.717.857-XX) .
4. Entidade: Município de Jucuruçu/BA.
5. Relator: Ministro-Substituto Weder de Oliveira.
6. Representante do Ministério Público: Procurador Rodrigo Medeiros de Lima.
7. Unidade Técnica: Secretaria de Controle Externo de Tomada de Contas Especial (Secex-TCE) .
8. Representação legal: não há.
9. Acórdão:
VISTOS, relatados e discutidos estes autos de tomada de contas especial instaurada pelo então Ministério do Desenvolvimento Social e Agrário, antecessor do atual Ministério da Cidadania, em desfavor de Eliana Perpétua Curvelo de Sousa, signatária do termo de responsabilidade 904-MPAS/SEAS/2002 firmado com o Ministério da Previdência e Assistência Social, o qual teve por objeto a transferência de recursos financeiros para a construção de creche destinada ao atendimento de 80 crianças e aquisição de equipamentos.
ACORDAM os ministros do Tribunal de Contas da União, reunidos em sessão da 1ª Câmara, ante as razões expostas pelo relator, em:
9.1. considerar revel, para todos os efeitos, com fundamento no art. 12, § 3º, da Lei 8.443/1992, a Sra. Eliana Perpétua Curvelo de Sousa;
9.2. julgar irregulares, com fundamento nos arts. 1º, I, e 16, III, "b" e "c", da Lei 8.443/1992 c/c os arts. 19 e 23, III, da mesma lei, e com arts. 1º, I, e 209, II e III, e 214, III, do RI/TCU, as contas da Sra. Eliana Perpétua Curvelo de Sousa e condená-la ao pagamento das quantias abaixo especificadas, com a fixação do prazo de 15 (quinze) dias, a contar da notificação, para que comprove, perante este Tribunal (art. 214, III, "a", do RI/TCU) , o recolhimento da dívida aos cofres do Fundo Nacional de Assistência Social, atualizada monetariamente e acrescida dos juros de mora, calculados a partir das datas discriminadas, até a data do recolhimento, na forma prevista na legislação em vigor:
	Valor Original (R$) 
	Data

	129.240,00 (débito) 
	6/2/2004

	1.942,19 (crédito) 
	30/12/2004

9.3. autorizar, desde logo, nos termos do art. 28, II, da Lei 8.443/1992, a cobrança judicial das dívidas, caso não atendidas as notificações;
9.4. em cumprimento ao disposto no § 3º do art. 16 da Lei 8.443/1992, encaminhar cópia desta deliberação à Procuradoria da República na Bahia, para adoção das medidas que entender cabíveis.

Tomada de contas especial instaurada por termo de responsabilidade, o qual teve por objeto a transferência de recursos financeiros para a construção de creche destinada ao atendimento de 80 crianças e aquisição de equipamentos.

Primeira Câmara

Município de Jucuruçu/BA.

3. Interessados/Responsáveis:
3.1. Interessados: Banco do Brasil (00.000.000/1756-68); Ministério do Desenvolvimento Social (extinta) (05.526.783/0001-65).
3.2. Responsável: Eliana Perpétua Curvelo de Sousa (XXX.717.857-XX).

13.1. Ministros presentes: Walton Alencar Rodrigues (Presidente), Benjamin Zymler e Bruno Dantas.
13.2. Ministro-Substituto convocado: Augusto Sherman Cavalcanti.
13.3. Ministro-Substituto presente: Weder de Oliveira (Relator).

ACORDAO-COMPLETO-2460725

Acórdão de Relação 6723/2021 - Primeira Câmara

Acórdão de Relação

WEDER DE OLIVEIRA

Transcrevo, com ajustes de forma, a instrução apresentada (peças 82, 83 e 84) pela Secretaria de Controle Externo de Tomada de Contas Especial (Secex-TCE) :
"Trata-se de Tomada de Contas Especial instaurada pelo Ministério do Desenvolvimento Social e Agrário (MDSA) , antecessor do atual Ministério da Cidadania, em desfavor de Eliana Perpétua Curvelo de Souza Cabanas (CPF XXX.717.857-XX) , prefeita do município de Jucuruçu/BA (gestão de 1/1/2001 a 31/12/2004) , signatária do Termo de Responsabilidade 904-MPAS/SEAS/2002 - registro SIAFI 488.739 (peça 6, p. 1-7) , firmado entre aquela municipalidade e o Ministério da Previdência e Assistência Social, em 26/12/2002, o qual teve por objeto a transferência de recursos financeiros da União para a construção de creche destinada ao atendimento de 80 crianças e aquisição de equipamentos, conforme Plano de Trabalho aprovado (peças 4, p. 1, e 5, p. 3) . 
HISTÓRICO
2.	O Termo de Responsabilidade 904-MPAS/SEAS/2002 (Processo 44005.004359/2002-51) foi firmado em 26/12/2002, no valor total de R$ 133.243,00 (há divergência no total apresentado no documento) , sendo R$ 129.240,00 à conta do Ministério concedente e R$ 4.003,00 referentes à contrapartida do município convenente, conforme Cláusula Terceira. Todavia, o valor indicado da contrapartida da Prefeitura Municipal de Jucuruçu/BA foi registrado como sendo de R$ 3.997,11, totalizando, o valor do ajuste de R$ 133.237,11, retificando-se o montante mencionado (peça 24, p. 1-7) . O prazo estipulado para execução do objeto foi de 10 meses, estando prevista a apresentação da prestação de contas em até 60 dias após o término da sua vigência (peça 6, p. 5) . O ajuste foi publicado no DOU de 27/12/2002 (peça 7, p. 1) . 
2.1.	A transferência dos recursos da Nota de Empenho 2002NE901506 de R$ 129.240,00 (peça 8, p. 1) se deu por meio da Ordem Bancária 2003OB002889, de 2/1/2004, no mesmo valor (peça 9, p. 1) . O fato foi comunicado à Sra. Eliana Perpétua em 15/1/2004, mediante o AVISO/MAS/DGFNAS/CGOF/008, ocasião em que foi detalhada a forma pela qual deveria ser promovida a correspondente prestação de contas (peça 10) .
2.2.	Como mencionado, a vigência do convênio foi estabelecida em 12 meses (incluindo os 60 dias para a prestação de contas) e, conforme Informação Técnica da Coordenação de Prestação de Contas do MDS, iniciou-se em 2/1/2004, com término em 2/11/2004 e apresentação da prestação de contas até 1/1/2005.
3.	Houve apresentação de prestação de contas incompleta em 31/12/2004 (peça 13) , contendo, apenas uma relação de pagamentos simples, razão pela qual houve notificação ao prefeito sucessor do município de Jucuruçu/BA, Sr. Teodolino José Pereira, em 24/8/2006, por intermédio do Ofício 2731/GAB/SNAS/MDS (peças 14 e 15) .
4.	Notificação do MDS no mesmo sentido foi dirigida à ex-prefeita Eliana Perpétua Curvelo de Souza Cabanas, signatária do termo de responsabilidade, por meio do Ofício 2803/CPC/FNAS, de 6/12/2006, para apresentação dos documentos faltantes da prestação de contas (peças 18 e 19) .
5.	Houve manifestação do então prefeito de Jucuruçu/BA, em 1/11/2006, alegando a impossibilidade de apresentar a prestação de contas do Termo de Responsabilidade 904-MPAS/SEAS/2002, por indisponibilidade dos documentos hábeis para tal à época em que assumiu a gestão municipal. Consignou, no entanto, ter adotado as medidas cabíveis por meio da realização de laudo de avaliação técnica da obra - que se encontrava inacabada - e da proposição de ação judicial, visando ao resguardo do Erário, responsabilizando a ex-prefeita e a empresa contratada Eliazart Santos Borges & Cia. Ltda. (CNPJ 05.207.129/0001-99) pelas irregularidades verificadas (peças 16, 17 e 27) .
6.	Em correspondências datadas de 4 e 15/1/2007, a ex-prefeita notificada, Sra. Eliana Perpétua Curvelo de Souza Cabanas, apresentou os documentos julgados faltantes. Todavia, tais elementos, essenciais para análise dos autos, não foram disponibilizados para exame em conjunto com as demais peças desta TCE (peças 20 a 21) quando da instrução anterior.
6.1.	Os documentos referidos correspondem a:
¿ Relatório de Gestão do Conselho Municipal de Assistência Social do Município de Jucuruçu, datado de 17 de agosto de 2004, que homologando como satisfatório a aplicação do referido convênio bem como relatam as inúmeras atividades firmando o cumprimento do objetivo do convenio qual seja a satisfação das crianças atendidas, propiciando melhores condições sócio econômico das famílias beneficiadas (doc. 01) .
¿ Cópias devidamente autenticadas de todas as Notas Fiscais relativo aos investimentos efetivados (doc.02) .
¿ Extratos bancários (doc. 03) .
¿ Cópia autenticada de declaração do ordenador de despesas e regular aplicação da verba (doc.04) .
¿ Cópia autenticada da HOMOLOGAÇÃO e ADJUDICAÇÃO da licitação realizada (doc.05) .
¿ Fotos da placa de identificação, bem como fotos ilustrando conclusão dos objetivos alcançados pelo convenio.
¿ Termo de entrega ao atual gestor através de sua equipe.de transição conforme portaria n° 08/2004 e relatório do inventario que lhe fora entregue na transição, devidamente assinado pelas equipes (doc.06) .
7.	Informação Técnica da Coordenação de Prestação de Contas do MDS, de 25/9/2007, demonstrou as divergências nos documentos da prestação de contas apresentados até então pela ex-Prefeita Eliana Perpétua Curvelo de Souza Cabanas (peça 24) , o que lhe foi notificado em 15/10/2007, através do Ofício 389/DEFNAS/SNAS/MDS, e por edital, publicado no DOU de 7/11/2007 (peças 25 e 26) .
8.	A par da documentação apresentada, foram emitidos a Informação Técnica 4790/2015 e os Pareceres Técnicos 1024/2015-CPC-TV (LCOA) , 100/2016-CPC-TV (DSGM) e 15/2017/CPC-TV (peças 30, 34, 39, p. 1-3; 41; p. 1-5) , concluindo-se pela aprovação do valor de R$ 1.942,19, correspondente ao saldo que teria sido recolhido aos cofres da União, e a reprovação do montante de R$127.297,81, em razão da não  elisão das irregularidades identificadas quando da análise da prestação de contas, e da decorrente 'não funcionalidade do objeto pactuado (obra abandonada) '.
9.	O fundamento para a instauração da Tomada de Contas Especial, conforme apontado no Relatório de TCE 31/2017 (peça 52) , foi a impugnação parcial de despesas, em razão da não funcionalidade das obras objeto do termo de responsabilidade, tratando-se de obra abandonada, observando-se o disposto na alínea 'a' do inciso II do art. 38 da IN/STN 01/1997.
9..1.	O débito final apurado corresponde aos recursos totais repassados ao município de Jucuruçu/BA pelo MDS, em 2/1/2004, no valor de R$ 129.240,00, deduzindo-se o crédito apontado no item 8 anterior, no valor de R$ 1.942,19 (peça 51) .
9..2.	A responsabilidade integral foi atribuída à ex-prefeita municipal de Jucuruçu/BA, Sra. Eliana Perpétua Curvelo de Souza Cabanas, considerando que 'era a pessoa responsável pela gestão dos recursos federais recebidos conforme Relação das Ordens Bancárias Externas (...) , e, no entanto, não tomou as medidas para que tais recursos fossem corretamente utilizados'.
10.	Verifica-se que, por meio de ofícios e editais de notificação expedidos a partir de 24/8/2006, os gestores responsáveis pelo município de Jucuruçu/BA nas respectivas épocas, Eliana Perpétua Curvelo de Souza Cabanas, (2001-2004) , Teodolino José Pereira (2005-2008) , Manoel do Carmo Loyola Paixão (2009-2012) e Uberlândia Carmos Pereira, a partir de 2013, foram devidamente notificados para regularização da prestação de contas incompleta e fornecimento de informações, assim como em relação à inadimplência do Município ou, alternativamente, acerca da necessidade de devolução dos recursos recebidos, no montante do débito apurado.
10.1.	Assim, considerou-se que foram oferecidas as devidas oportunidades de defesa aos responsáveis, tendo os documentos e informações apresentados pelos mesmos na fase interna da TCE sido insuficientes para regularizar as irregularidades observadas, e sido esgotadas, sem sucesso, as providências administrativas com vistas ao ressarcimento do Erário.
10.2.	O débito apurado foi imputado à ex-prefeita Eliana Perpétua Curvelo de Souza Cabanas e registrado na conta 'Diversos Responsáveis' do SIAFI (peça 45) .
11.	A Matriz de Responsabilização gerada pelo MDS (peça 44) demonstra a conduta da ex-prefeita de Jucuruçu/BA, Sra. Eliana Perpétua Curvelo de Souza Cabanas, à frente da gestão municipal de 2001 a 2004, que foi 'deixar obra inacabada e em péssimo estado de execução, revelando a precariedade da construção, com aplicação de material e produtos de baixa qualidade e em desconformidade com o projeto básico'.
12.	O Ministério da Transparência e Controladoria-Geral da União, em seu Relatório de Auditoria 879/2017 de 28/8/2017 (peça 53) , ratificou as conclusões do tomador de contas.
13.	Após serem emitidos o Certificado de Auditoria, o Parecer do Dirigente e o Pronunciamento Ministerial (peças 54 a 56) , o processo foi remetido a esse Tribunal.
14.	Por ocasião da instrução anterior (58) , em função da dificuldade em se delimitar as responsabilidades dos agentes públicos envolvidos e da empresa contratada para execução das obras, bem assim promover a adequada quantificação do débito, concluiu-se pela diligência ao Ministério do Desenvolvimento Social e Agrário (MDSA) e ao Banco do Brasil, nos seguintes moldes:
'a) ao Ministério do Desenvolvimento Social e Agrário (MDSA) , para que, no prazo de 30 dias, sejam encaminhados os seguintes documentos / informações, referentes ao Termo de Responsabilidade 904-MPAS/SEAS/2002:
- plano de Trabalho completo - contendo as especificações dos quantitativos previstos e dos respectivos custos - e correspondente projeto da obra aprovado; 
- cópia integral da prestação de contas encaminhada pela Sra. Eliana Perpétua, em 31/12/2004, bem assim dos documentos complementares enviados em 4/1/2007 e em 15/1/2007, referentes à execução do Termo de Responsabilidade 904-MPAS/SEAS/2002;
- cópia integral dos Ofícios GAB 56, de 23/3/2005, e 069, de 1/11/2006, e seus anexos - notadamente do laudo de vistoria -, encaminhados ao MDSA pelo prefeito sucessor, Sr. Teodolino Pereira; 
- comprovante de restituição do valor de R$ 1.942,19 aos cofres da União;
- relatórios de eventual acompanhamento da execução das obras promovido pelo MDSA, encaminhando, caso existentes, boletins de medições contendo informações suficientes para avaliação do estágio da obra, identificação das partes executadas até então e valores dos respectivos serviços, a observância do projeto e especificações nos casos concretos e os respectivos valores de orçamento realizado.
b) ao Banco do Brasil, para que encaminhe os extratos da conta específica (conta corrente 12155-x, agência 2159 do Banco do Brasil) no período avençado, bem como dos correspondentes cheques sacados à conta.'
15.	Após concordância das instâncias da Unidade Técnica (peça 59 e 60) , foram efetuadas as referidas diligências, tanto ao ministério do Desenvolvimento Social (peça 61) quanto ao Banco do Brasil (peças 62 e 68) , conforme ARs (peças 63, 64 e 69) .
16.	As respostas às diligências feitas foram encaminhadas pelo Ministério do Desenvolvimento Social (peça 65, 66 e 67) , assim como, pelo Banco do Brasil (peça 71) , que possibilitaram o andamento processual.
17.	Na instrução anterior (peça 74) , analisando-se os documentos nos autos, concluiu-se pela necessidade de realização de citação para as irregularidades abaixo: 
'Irregularidade: Ausência de funcionalidade do objeto sem aproveitamento útil da parcela executada, por motivo de inexecução parcial.
Descrição da irregularidade: Ausência de funcionalidade do objeto do Termo de Responsabilidade 904-MPAS/SEAS/2002, sem aproveitamento útil da parcela executada, por motivo de inexecução parcial, ante o abandono da obra. 
Evidências da irregularidade: Informação Técnica da Coordenação de Prestação de Contas do MDS, de 25/9/2007 (peça 24) ; Informação Técnica 4790/2015, de 27/4/2015 (peça 30) , Pareceres Técnicos 1024/2015-CPC-TV (LCOA) , de 16/9/2015 (peça 34) , 100/2016-CPC-TV (DSGM) , de 19/2/2016 (peça 39, p. 1-3) e 15/2017/CPC-TV, de 20/1/2017 (peça 41, peça 1-5) .
Normas infringidas: Constituição Federal, art. 37, caput, c/c art. 70, parágrafo único; Decreto-lei 200/67, art. 93; e alínea 'a' do inciso II do art. 38 da IN/STN 01/1997.
Cofre credor: Fundo Nacional de Assistência Social
Quantificação do dano:
	Data de ocorrência
	Valor histórico (R$) 
	Identificador da parcela

	6/2/2004 
	129.240,00
	D

	30/12/2004 
	1.942,19
	C

Valor atualizado do débito (sem juros) em 19/11/2019: R$ 296.827,63 (peça 73) 
Responsável: Eliana Perpétua Curvelo de Souza Cabanas (CPF XXX.717.857-XX) 
Conduta: na parcela D1 - Deixar de tomar as providências necessárias à conclusão de obra ou dos serviços pactuados objeto do Termo de Responsabilidade 904-MPAS/SEAS/2002, restando imprestável a parcela executada, seja por ter ficado a obra inacabada, seja porque os serviços executados não foram suficientes para obter o atingimento dos objetivos acordados.
Nexo de causalidade: A ausência das providências necessárias à conclusão de obra ou dos serviços pactuados objeto do Termo de Responsabilidade 904-MPAS/SEAS/2002 resultou na impossibilidade de aproveitamento da parcela executada, e, consequentemente, em prejuízo ao erário correspondente ao valor integral repassado.
Culpabilidade: não há excludentes de ilicitude, de culpabilidade e de punibilidade; é razoável supor que a responsável tinha consciência da ilicitude de sua conduta; era exigível conduta diversa da praticada, realizar a efetiva execução de todos itens previstos no plano de trabalho.'
18.	Em cumprimento ao pronunciamento da unidade (peça 76) , foi efetuada citação do responsável, nos moldes adiante:
'a)	 Eliana Perpétua Curvelo de Souza Cabanas - promovida a citação da responsável, conforme delineado adiante:
Comunicação: Ofício 14851/2019- Secomp-4 (peça 78) 
Data da Expedição: 23/12/2019
Data da Ciência: 30/12/2019 (peça 79) 
Observação: Ofício enviado para o endereço do responsável, conforme pesquisa de endereço no sistema da Receita Federal (peça 77) .'
19.	Conforme Despacho de Conclusão das Comunicações Processuais (peça 80) , informamos que as providências inerentes às comunicações processuais foram concluídas. 
20.	Transcorrido o prazo regimental, a responsável Eliana Perpétua Curvelo de Souza Cabanas permaneceu silente, devendo ser considerado revel, nos termos do art. 12, §3º, da Lei 8.443/1992.
ANÁLISE DOS PRESSUPOSTOS DE PROCEDIBILIDADE DA IN/TCU 71/2012
Apreciação do Prejuízo ao Contraditório e Ampla Defesa
21.	Verifica-se que não houve o transcurso de mais de dez anos desde o fato gerador sem que tenha havido a notificação do responsável pela autoridade administrativa federal competente (art. 6º, inciso II, c/c art. 19 da IN/TCU 71/2012, modificada pela IN/TCU 76/2016) , uma vez que:
a) os recursos foram transferidos em 2/1/2004 (subitem 2.1 desta instrução) e a 1ª medição de serviços executados teria se dado em 1/3/2004;
b) a paralisação dos serviços teria ocorrido a partir da última medição (9ª) , que teria sido realizada em 1/12/2004 (peça 49, p. 15) .
c) Eliana Perpétua Curvelo de Souza Cabanas foi notificada sobre as irregularidades pela autoridade administrativa competente na data de 18/12/2006 (AR-peça 19) , para apresentação dos documentos faltantes da prestação de contas, por meio do Ofício 2803/CPC/FNAS (peça 18) .
Valor de Constituição da TCE
22.	Verifica-se que o valor do débito apurado, tomando por base os valores originais de repasse, é superior a R$ 100.000,00 (item 13) , não se aplicando o disposto nos arts. 6º, inciso I, e 19 da IN/TCU 71/2012, modificada pela IN/TCU 76/2016, e, assim, a tomada de contas especial está, assim, devidamente constituída e em condição de ser instruída.
23.	A tomada de contas especial está, assim, devidamente constituída e em condição de ser instruída.
EXAME TÉCNICO
Da validade das notificações:
24.	Preliminarmente, cumpre tecer breves considerações sobre a forma como são realizadas as comunicações processuais no TCU. A esse respeito, destacam-se o art. 179, do Regimento Interno do TCU (Resolução 155, de 4/12/2002) e o art. 4º, inciso III, § 1º, da Resolução TCU 170, de 30 de junho de 2004, in verbis:
'Art. 179. A citação, a audiência ou a notificação, bem como a comunicação de diligência, far-se-ão:
I - mediante ciência da parte, efetivada por servidor designado, por meio eletrônico, fac-símile, telegrama ou qualquer outra forma, desde que fique confirmada inequivocamente a entrega da comunicação ao destinatário;
II - mediante carta registrada, com aviso de recebimento que comprove a entrega no endereço do destinatário;
III - por edital publicado no Diário Oficial da União, quando o seu destinatário não for localizado
 (...) 
Art. 3º As comunicações serão dirigidas ao responsável, ou ao interessado, ou ao dirigente de órgão ou entidade, ou ao representante legal ou ao procurador constituído nos autos, com poderes expressos no mandato para esse fim, por meio de:
I - correio eletrônico, fac-símile ou telegrama;
II - servidor designado;
III - carta registrada, com aviso de recebimento;
IV - edital publicado no Diário Oficial da União, quando o seu destinatário não for localizado, nas hipóteses em que seja necessário o exercício de defesa.
Art. 4º. Consideram-se entregues as comunicações:
I - efetivadas conforme disposto nos incisos I e II do artigo anterior, mediante confirmação da ciência do destinatário;
II - realizadas na forma prevista no inciso III do artigo anterior, com o retorno do aviso de recebimento, entregue comprovadamente no endereço do destinatário;
III - na data de publicação do edital no Diário Oficial da União, quando realizadas na forma prevista no inciso IV do artigo anterior.
§ 1º O endereço do destinatário deverá ser previamente confirmado mediante consulta aos sistemas disponíveis ao Tribunal ou a outros meios de informação, a qual deverá ser juntada ao respectivo processo.
 (...) '
25.	Bem se vê, portanto, que a validade da citação via postal não depende de que o aviso de recebimento seja assinado pelo próprio destinatário da comunicação, o que dispensa, no caso em tela, a entrega do AR em 'mãos próprias'. A exigência da norma é no sentido de o Tribunal verificar se a correspondência foi entregue no endereço correto, residindo aqui a necessidade de certeza inequívoca. 
26.	Não é outra a orientação da jurisprudência do TCU, conforme se verifica dos julgados a seguir transcritos:
'São válidas as comunicações processuais entregues, mediante carta registrada, no endereço correto do responsável, não havendo necessidade de que o recebimento seja feito por ele próprio (Acórdão 3648/2013-TCU-Segunda Câmara, Relator Ministro José Jorge) ;
É prescindível a entrega pessoal das comunicações pelo TCU, razão pela qual não há necessidade de que o aviso de recebimento seja assinado pelo próprio destinatário. Entregando se a correspondência no endereço correto do destinatário, presume-se o recebimento da citação. (Acórdão 1019/2008-TCU-Plenário, Relator Ministro Benjamin Zymler) ;
As comunicações do TCU, inclusive as citações, deverão ser realizadas mediante Aviso de Recebimento - AR, via Empresa Brasileira de Correios e Telégrafos, bastando para sua validade que se demonstre que a correspondência foi entregue no endereço correto. (Acórdão 1526/2007-TCU-Plenário, Relator Ministro Aroldo Cedraz) .'
27.	A validade do critério de comunicação processual do TCU foi referendada pelo Supremo Tribunal Federal, nos termos do julgamento do MS-AgR 25.816/DF, por meio do qual se afirmou a desnecessidade da ciência pessoal do interessado, entendendo-se suficiente a comprovação da entrega do 'AR' no endereço do destinatário:
'Ementa: agravo regimental. Mandado de segurança. Desnecessidade de intimação pessoal das decisões do tribunal de contas da união. art. 179 do regimento interno do TCU. Intimação do ato impugnado por carta registrada, iniciado o prazo do art. 18 da lei nº 1.533/51 da data constante do aviso de recebimento. Decadência reconhecida. Agravo improvido.
O envio de carta registrada com aviso de recebimento está expressamente enumerado entre os meios de comunicação de que dispõe o Tribunal de Contas da União para proceder às suas intimações.
O inciso II do art. 179 do Regimento Interno do TCU é claro ao exigir apenas a comprovação da entrega no endereço do destinatário, bastando o aviso de recebimento simples.' 
Da revelia da responsável Eliana Perpétua Curvelo de Souza Cabanas 
28.	No caso vertente, a citação da responsável se deu em endereços provenientes da base de CPFs da Receita Federal, em sistema custodiado pelo TCU, conforme Ofício 14851/2019- Secomp-4 (peça 78) , com ciência da data de 30/12/2019 (peça 79) , assinado por Bethoven Silva Moreira Souza. A entrega do ofício citatório nesse endereço ficou comprovada.
29.	Nos processos do TCU, a revelia não leva à presunção de que seriam verdadeiras todas as imputações levantadas contra os responsáveis, diferentemente do que ocorre no processo civil, em que a revelia do réu opera a presunção da verdade dos fatos narrados pelo autor (Acórdão 1009/2018-TCU-Plenário, Relator: Bruno Dantas; 2369/2013 - TCU - Plenário, Relator: Benjamin Zymler e 2449/2013 - TCU - Plenário, Relator: Benjamin Zymler) . Dessa forma, a avaliação da responsabilidade do agente não pode prescindir da prova existente no processo ou para ele carreada. 
30.	Ao não apresentar sua defesa, a responsável deixou de produzir prova da regular aplicação dos recursos sob sua responsabilidade, em afronta às normas que impõem aos gestores públicos a obrigação legal de, sempre que demandados pelos órgãos de controle, apresentar os documentos que demonstrem a correta utilização das verbas públicas, a exemplo do contido no art. 93 do Decreto-Lei 200/1967: 'Quem quer que utilize dinheiros públicos terá de justificar seu bom e regular emprego na conformidade das leis, regulamentos e normas emanadas das autoridades administrativas competentes.' 
31.	Mesmo as alegações de defesa não sendo apresentadas, considerando o princípio da verdade real que rege esta Corte, procurou-se buscar, em manifestações da responsável na fase interna desta Tomada de Contas Especial, se havia algum argumento que pudesse ser aproveitado a seu favor. 
32.	No entanto, a responsável, embora tenha se manifestado na fase interna (peças 20 e 21) , seus argumentos e documentos apresentados não foram suficientes para afastar as irregularidades apontadas.
33.	Em consulta ao Siafi, realizada na data de 23/3/2017 (peça 45) , verifica-se que a responsável também não apresentou a complementação de documentos às contas junto ao instaurador e continua inadimplente.
34.	Em se tratando de processo em que a parte interessada não se manifestou acerca das irregularidades imputadas, não há elementos para que se possa efetivamente aferir e reconhecer a ocorrência de boa-fé na conduta do responsável, podendo este Tribunal, desde logo, proferir o julgamento de mérito pela irregularidade das contas, conforme os termos dos §§ 2º e 6º do art. 202 do Regimento Interno do TCU. (Acórdão 2064/2011-TCU-Primeira Câmara (relator: Ubiratan Aguiar) , 6.182/2011-TCU-1ª Câmara (relator: Weber de Oliveira) , 4.072/2010-TCU-1ª Câmara (Relator: Valmir Campelo) , 1.189/2009-TCU-1ª Câmara (Relator: Marcos Bemquerer) , 731/2008-TCU-Plenário (Relator: Aroldo Cedraz) .
35.	Dessa forma, a responsável Eliana Perpétua Curvelo de Souza Cabanas deve ser considerada revel, nos termos do art. 12, §3º, da Lei 8.443/1992, devendo as contas serem julgadas irregulares, condenando-a ao débito apurado.
Prescrição da Pretensão Punitiva
36.	Vale ressaltar que a pretensão punitiva do TCU, conforme Acórdão 1441/2016-TCU-Plenário, Relator: Benjamin Zymler, que uniformizou a jurisprudência acerca dessa questão, subordina-se ao prazo geral de prescrição indicado no art. 205 do Código Civil, que é de dez anos, contado da data de ocorrência da irregularidade sancionada, nos termos do art. 189 do Código Civil, sendo este prazo interrompido pelo ato que ordenar a citação, a audiência ou a oitiva do responsável.
37.	No caso em exame, ocorreu a prescrição da pretensão punitiva, uma vez que o débito ocorreu no ano de 2004 e o pronunciamento da unidade pela citação ocorreu em 26/11/2019 (peça 76) .
CONCLUSÃO
38.	Em face da análise promovida na seção 'Exame Técnico', verifica-se que a responsável Eliana Perpétua Curvelo de Souza Cabanas não logrou comprovar a boa e regular aplicação dos recursos, instado a se manifestar, optou pelo silêncio, configurando a revelia, nos termos do §3º, do art. 12, da Lei 8.443/1992. Ademais, inexistem nos autos elementos que demonstrem a boa-fé da responsável ou a ocorrência de outras excludentes de culpabilidade.
39.	Vale ressaltar que a jurisprudência pacífica nesta Corte é no sentido da imprescritibilidade das ações de ressarcimento ao erário (Súmula TCU 282) . Dessa forma, identificado dano ao erário, deve se instaurar e julgar o processo de tomada de contas especial para responsabilizar seus agentes causadores, respeitando o direito ao contraditório e à ampla defesa, independentemente de quando ocorreram os atos impugnados.
40.	Verifica-se também que houve a prescrição da pretensão punitiva, conforme análise já realizada.
41.	Tendo em vista que não constam dos autos elementos que permitam reconhecer a boa-fé da responsável, sugere-se que as suas contas sejam julgadas irregulares, nos termos do art. 202, § 6º, do Regimento Interno do TCU, com a imputação do débito atualizado monetariamente e acrescido de juros de mora, nos termos do art. 202, §1º do Regimento Interno do TCU, descontado o valor eventualmente recolhido.
PROPOSTA DE ENCAMINHAMENTO
42.	Diante do exposto, submetemos os autos à consideração superior, propondo ao Tribunal:
a)	considerar revel a responsável Eliana Perpétua Curvelo de Souza Cabanas (CPF XXX.717.857-XX) , para todos os efeitos, dando-se prosseguimento ao processo, com fulcro no art. 12, § 3º, da Lei 8.443/1992; 
b)	julgar irregulares, nos termos dos arts. 1º, inciso I, 16, inciso III, alínea 'c', da Lei 8.443/1992, c/c os arts. 19 e 23, inciso III, da mesma Lei, as contas da responsável Eliana Perpétua Curvelo de Souza Cabanas (CPF XXX.717.857-XX) , condenando-a ao pagamento das importâncias a seguir especificadas, atualizadas monetariamente e acrescidas dos juros de mora, calculadas a partir das datas discriminadas até a data da efetiva quitação do débito, fixando-lhe o prazo de quinze dias, para que comprove, perante o Tribunal, o recolhimento das referidas quantias aos cofres do Fundo Nacional de Assistência Social, nos termos do art. 23, inciso III, alínea 'a', da citada lei, c/c o art. 214, inciso III, alínea 'a', do Regimento Interno do TCU.  
Débitos relacionados à responsável Eliana Perpétua Curvelo de Souza Cabanas (CPF XXX.717.857-XX) :
Quantificação do dano:
	Data de ocorrência
	Valor histórico (R$) 
	Identificador da parcela

	6/2/2004 
	129.240,00
	D

	30/12/2004 
	1.942,19
	C

Valor atualizado do débito (com juros) em 18/3/2020: R$ 612.919,89 (peça 81) 
c)	autorizar, desde logo, a cobrança judicial das dívidas, caso não atendidas a notificação, na forma do disposto no art. 28, inciso II, da Lei 8.443/1992;
d)	autorizar também, desde logo, se requerido, com fundamento no art. 28, inciso I, da Lei 8.443, de 1992, c/c o art. 217, §§ 1º e 2º do Regimento Interno do TCU, o parcelamento da (s) dívida (s) em até 36 parcelas, incidindo, sobre cada parcela, corrigida monetariamente, os correspondentes acréscimos legais, fixando-lhe o prazo de quinze dias, a contar do recebimento da notificação, para comprovar, perante o Tribunal, o recolhimento da primeira parcela, e de trinta dias, a contar da parcela anterior, para comprovar os recolhimentos das demais parcelas, devendo incidir, sobre cada valor mensal, atualizado monetariamente, os juros de mora devidos, no caso do débito, na forma prevista na legislação em vigor, alertando o responsável de que a falta de comprovação do recolhimento de qualquer parcela importará o vencimento antecipado do saldo devedor, nos termos do § 2º do art. 217 do Regimento Interno deste Tribunal; 
e)	enviar cópia do Acórdão a ser prolatado, bem como do Relatório e do Voto que o fundamentarem à Procuradoria da República no Estado da Bahia, nos termos do § 3º do art. 16 da Lei 8.443/1992, c/c o § 7º do art. 209 do Regimento Interno do TCU, para adoção das medidas cabíveis; e
f)	enviar cópia do Acórdão que vier a ser proferido ao Ministério do Desenvolvimento Social e Agrário (MDSA) e à responsável, para ciência, informando que a presente deliberação, acompanhada do Relatório e do Voto que a fundamenta, está disponível para a consulta no endereço www.tcu.gov.br/acordaos, além de esclarecer que, caso requerido, o TCU poderá fornecer sem custos as correspondentes cópias, de forma impressa."
2.	O representante do MP/TCU (peça 85) , procurador Rodrigo Medeiros de Lima, discordou da proposta da unidade instrutiva, nos seguintes termos:
"Trata-se de tomada de contas especial (TCE) instaurada pelo Ministério do Desenvolvimento Social e Agrário (MDSA) , em desfavor de Eliana Perpétua Curvelo de Souza Cabanas, ex-prefeita do município de Jucuruçu/BA (gestão de 1º/1/2001 a 31/12/2004) , em razão de a obra objeto do Termo de Responsabilidade 904-MPAS/SEAS/2002 - construção de creche destinada ao atendimento de 80 crianças e aquisição de equipamentos - ter sido parcialmente executada e abandonada, não apresentando qualquer funcionalidade à população (peça 52) .
2.	O débito apontado pelo órgão repassador corresponde ao valor dos recursos federais transferidos em 2/1/2004, de R$ 129.240,00, deduzido do montante de R$ 1.942,19, correspondente ao saldo recolhido aos cofres da União.
3.	No âmbito do Tribunal de Contas da União, a responsável foi citada pelo débito supramencionado, em face da 'ausência de funcionalidade do objeto do Termo de Responsabilidade 904-MPAS/SEAS/2002, sem aproveitamento útil da parcela executada, por motivo de inexecução parcial, ante o abandono da obra', conforme oficio à peça 78.
4.	A unidade técnica, diante da revelia da responsável e dos elementos constantes dos autos, propôs, em pareceres uniformes (peças 82 a 84) , dentre outras medidas, o julgamento pela irregularidade das contas da ex-prefeita, com condenação ao pagamento do débito identificado nos autos. Não foi proposta a aplicação da multa prevista no artigo 57 da Lei 8.443/1992, em face da ocorrência da prescrição da pretensão punitiva, consoante análise constante dos parágrafos 36 a 37 da instrução à peça 82.
***
5.	Este representante do Ministério Público de Contas da União diverge do encaminhamento supramencionado, por entender que o presente processo deve ser arquivado, por falta de pressuposto de desenvolvimento válido e regular do processo, conforme passa a expor.
6.	A unidade técnica, ao analisar os pressupostos de procedibilidade previstos na IN/TCU 71/2012, no tocante à apreciação do prejuízo ao contraditório e à ampla defesa (parágrafo 21 da instrução à peça 82) , concluiu que não teria ocorrido o transcurso de mais de dez anos desde o fato gerador sem que tenha havido a notificação da responsável pela autoridade administrativa competente, uma vez que 'Eliana Perpétua Curvelo de Souza Cabanas foi notificada sobre as irregularidades pela autoridade administrativa competente na data de 18/12/2006 (AR - peça 19) , para apresentação dos documentos faltantes da prestação de contas, por meio do Ofício 2803/CPC/FNAS (peça 18) '.
7.	Ocorre que, conforme relatou a própria unidade instrutiva no trecho supratranscrito, o órgão concedente, mediante o ofício à peça 18, notificou a responsável somente quanto à falta de documentos na prestação de contas, não mencionando qualquer informação a respeito da irregularidade que motivou a instauração da presente TCE, qual seja: ausência de funcionalidade da parcela executada do objeto pactuado.
8.	No ano de 2007, a ex-gestora municipal foi notificada novamente por intermédio do ofício à peça 25, publicado no DOU de 7/11/2007 (peça 26) , a respeito das divergências detectadas nos documentos integrantes da prestação de contas até então apresentados, sem fazer qualquer menção, novamente, ao fato de a obra encontrar-se inacabada, sem trazer qualquer serventia à população.
9.	Somente a partir do parecer técnico à peça 34, datado de 16/9/2015, o MDSA passou a mencionar acerca da impossibilidade de se comprovar o pleno funcionamento da obra e o atingimento do objetivo social do ajuste, não obstante ter tomado ciência dessa irregularidade no exercício de 2006, conforme consignado no parágrafo 6º do aludido documento, transcrito a seguir:
'Inicialmente, cumpre informar que em 01/11/2006, a Prefeitura Municipal encaminhou o Ofício nº 069/2006 GAB, informando que diante da omissão no dever de prestar contas da ex-gestora, Senhora Eliana Perpétua Curvelo de Souza Cabanas, o Município entrou com Ação de Prestação de Contas c/c Pedido de Ressarcimento de recursos ao Tesouro Nacional. O Município informou, também, que ao assumir a gestão municipal encontrou a obra inacabada e encaminha juntamente com a documentação referida relatório fotográfico.'
10.	Após a emissão do parecer mencionado no parágrafo anterior, a responsável foi notificada pelo órgão concedente com vistas a regularizar a prestação de contas, conforme oficio à peça 37. Somente no âmbito dessa notificação, que foi realizada, inclusive, por via editalícia, com a publicação no DOU em 24/12/2015 (peça 38) , a ex-prefeita foi informada da irregularidade motivadora da presente TCE e de que, na impossibilidade de saneá-la, seria necessária a devolução total dos recursos transferidos, conforme trecho transcrito abaixo:
'5. Em função de todo o exposto nos itens anteriores, não é possível constatar o pleno funcionamento da Obra em conformidade com o Plano de Trabalho pactuado e se o objetivo social foi atingido.
5.1. Dessa forma, solicitamos informações acerca da obra construída e se atualmente o local se encontra em funcionamento com o atendimento de crianças de 0 a 6 anos, ou seja, a Creche inicialmente pactuada. Na impossibilidade, faz-se necessário a devolução total do recurso recebido no valor de R$ 129.240,00 (cento e vinte e nove mil duzentos e quarenta reais) , que atualizado monetariamente perfaz a importância de R$ 252.005,08 (duzentos e cinquenta e dois mil cinco reais e oito centavos) , conforme Demonstrativo de Débito em anexo.'
11.	Ou seja, a responsável foi notificada pela autoridade administrativa competente acerca da irregularidade que, de fato, ensejou a impugnação da totalidade dos recursos transferidos pelo órgão repassador após transcorridos mais de dez anos do fato gerador do dano, o que implica a aplicação a este caso concreto do disposto no artigo 6º, inciso II, c/c o artigo 19, caput, da Instrução Normativa 71, de 28/11/2012.
12.	Em que pese já tenha ocorrido a citação da responsável no âmbito desta Corte de Contas, o que implicaria a impossibilidade de arquivamento deste processo, conforme previsto no § 1º do artigo 19 da supramencionada instrução normativa, o Ministério Público ainda mantém seu entendimento no sentido de se arquivar a presente TCE, por falta de pressuposto de desenvolvimento válido e regular do processo, com fulcro no artigo 6º, inciso II, c/c o artigo 19, caput, da Instrução Normativa 71, de 28/11/2012, e no artigo 212 do Regimento Interno do TCU, inclusive porque não teve a oportunidade de se manifestar antes da realização da citação."
	É o relatório.

não há.

Procurador Rodrigo Medeiros de Lima.

TOMADA DE CONTAS ESPECIAL. MDSA. MINISTÉRIO DA CIDADANIA. TERMO DE RESPONSABILIDADE. INEXECUÇÃO DO OBJETO. CITAÇÃO. REVELIA. CONTAS IRREGULARES. DÉBITO. PRESCRIÇÃO. COMUNICAÇÕES.

TOMADA DE CONTAS ESPECIAL (TCE)

Secretaria de Controle Externo de Tomada de Contas Especial (Secex-TCE).

Trata-se de tomada de contas especial instaurada pelo então Ministério do Desenvolvimento Social e Agrário (MDSA) , atual Ministério da Cidadania, em desfavor de Eliana Perpétua Curvelo de Souza Cabanas, ex-prefeita do município de Jucuruçu/BA (gestão 2001/2004) , signatária do termo de responsabilidade 904-MPAS/SEAS/2002[footnoteRef:2], firmado com o Ministério da Previdência e Assistência Social, em 26/12/2002, o qual teve por objeto a transferência de recursos financeiros para a construção de creche destinada ao atendimento de 80 crianças e aquisição de equipamentos. [2: Registro SIAFI 488.739, peça 6, p. 1-7] 
1. Preliminarmente, a fim de dirimir quaisquer dúvidas relacionadas aos ofícios de citação, esclareço que a pessoa física que exerceu o mandato de prefeita no município de Jucuruçu/BA, na gestão 2001-2004, signatária de todos os documentos acostados aos autos, apresenta o nome Eliana Perpétua Curvelo de Souza Cabanas e o CPF 684.717.857-49.
1. O nome Eliana Perpétua Curvelo de Sousa, constante das notificações expedidas por este Tribunal e do acórdão pertinente a essa deliberação, é o apresentado na base de dados da Receita Federal do Brasil como possuidor do CPF 684.717.857-49, onde não consta registro referente a Eliana Perpétua Curvelo de Souza Cabanas. 
1. Conclui-se, portanto, tratar-se da mesma pessoa com nomes diferentes, possivelmente em razão de modificação no registro civil.
1. A fim de evitar divergências, doravante será feita referência, apenas, ao nome Eliana Perpétua Curvelo de Sousa, visto ser o registrado na base de dados oficial.
II
1. Os recursos federais foram previstos em R$ 129.240,00; somados à contrapartida de R$ 3.997,11, o valor do ajuste alcançava R$ 133.237,11[footnoteRef:3]. O termo de responsabilidade tinha vigência de 10 meses, a partir do recebimento dos recursos, sendo de 60 dias o prazo para apresentação da prestação de contas[footnoteRef:4]. O montante de R$ 129.240,00 foi transferido em 2/1/2004[footnoteRef:5]. [3:  Peça 24, p. 1-7.]  [4:  Peça 6, p. 5.]  [5:  Peça 9, p. 1.] 
1. Em 31/12/2004, foi apresentada prestação de contas incompleta[footnoteRef:6], razão pela qual o concedente notificou o prefeito sucessor, em 24/8/2006[footnoteRef:7], bem como a Sra. Eliana Perpétua Curvelo de Sousa, signatária do termo de responsabilidade, para que apresentassem os documentos faltantes da prestação de contas[footnoteRef:8]. [6:  Peça 13.]  [7:  Peças 14 e 15.]  [8:  Peças 18 e 19.] 
1. O então prefeito de Jucuruçu/BA alegou, em 1º/11/2006, a impossibilidade de apresentar a prestação de contas requerida, em razão da indisponibilidade dos documentos hábeis, e informou ter adotado as medidas cabíveis, por meio da realização de laudo de avaliação técnica da obra (que conclui estar inacabada) e da proposição de ação judicial visando ao resguardo do erário, responsabilizando a ex-prefeita e a empresa contratada, Eliazart Santos Borges & Cia. Ltda. (CNPJ 05.207.129/0001-99) , pelas irregularidades verificadas[footnoteRef:9]. [9:  Peças 16, 17 e 27.] 
1. Notificada pelo Ministério do Desenvolvimento Social (MDS) , a ex-prefeita apresentou justificativas[footnoteRef:10], em 4 e 15/1/2007, acompanhadas dos documentos julgados por ela como faltantes. [10:  Peças 20 e 21.] 
1. O MDS, em 25/9/2007, constatou divergências nos documentos apresentados pela responsável[footnoteRef:11] e notificou-a acerca do fato em 15/10/2007, por meio de ofício, e por edital, publicado no DOU de 7/11/2007[footnoteRef:12]. [11:  Peça 24.]  [12:  Peças 25 e 26.] 
1. A par da documentação apresentada, o MDS aprovou o valor de R$ 1.942,19, correspondente ao saldo que teria sido recolhido aos cofres da União, e reprovou o montante de R$ 127.297,81, em razão da não elisão das irregularidades identificadas quando da análise da prestação de contas, e da decorrente "não funcionalidade do objeto pactuado (obra abandonada) ".
1. O relatório do tomador de contas especial[footnoteRef:13]registrou como motivo para a instauração da tomada de contas especial, e impugnação parcial de despesas, a não funcionalidade das obras objeto do termo de responsabilidade, visto tratar-se de obra abandonada, e atribuiu à Sra. Eliana Perpétua Curvelo de Sousa o débito final de R$ 127.297,81. [13:  Peça 52.] 
1. O Ministério da Transparência e Controladoria-Geral da União ratificou as conclusões do tomador de contas[footnoteRef:14] e, após serem emitidos o certificado de auditoria, o parecer do dirigente e o pronunciamento ministerial[footnoteRef:15], o processo foi remetido a essa Corte. [14:  Peça 53.]  [15:  Peças 54 a 56.] 
1. No âmbito do Tribunal, realizadas as medidas saneadoras[footnoteRef:16], a Secretaria de Controle Externo de Tomada de Contas Especial (Secex-TCE) decidiu[footnoteRef:17] pela realização de citação da Sra. Eliana Perpétua Curvelo de Sousa, em razão de " (...) ausência de funcionalidade do objeto sem aproveitamento útil da parcela executada, por motivo de inexecução parcial (...) ", no valor apontado pelo tomador de contas especial. [16:  Peças 58 a 71.]  [17:  Peça 74.] 
1. Devidamente cientificada[footnoteRef:18], a Sra. Eliana Perpétua Curvelo de Sousa não apresentou alegações de defesa, impondo-se considerá-la revel, nos termos do art. 12, §3º, da Lei 8.443/1992. [18:  Peças 78 e 79.] 
1. Com base nos documentos constantes dos autos, a Secex-TCE concluiu[footnoteRef:19] pela ocorrência do dano ao erário, em função da ausência de funcionalidade do objeto, sem aproveitamento útil da parcela executada, e propôs que as contas da responsável fossem julgadas irregulares, atribuindo-lhe o débito apurado, sem a aplicação da sanção prevista no art. 57 da Lei 8.443/1992, visto ter ocorrido a prescrição da pretensão punitiva. [19:  Peças 82, 83 e 84.] 
1. O representante do MP/TCU, procurador Rodrigo Medeiros de Lima, discordou do encaminhamento proposto, sugerindo o arquivamento dos autos por falta de pressuposto de desenvolvimento válido e regular do processo, com fulcro no art. 6º, II, c/c o art. 19, caput, da Instrução Normativa 71, de 28/11/2012, e no art. 212 do Regimento Interno do TCU[footnoteRef:20]. [20:  Peça 85.] 
1. O fundamento para essa proposta foi que, originalmente, a responsável não foi notificada em razão da obra inacabada, e sim pela ausência de documentação, o que teria sido constatado, apenas, em 2015 e comunicado, pelo Tribunal, em 2020, o que, em tese, prejudicou a ampla defesa devido ao longo lapso temporal desde o fato gerador do dano.
III
1. Em relação ao mérito, peço vênias para discordar do representante do Parquet, acolhendo a proposta da Secex-TCE, a qual adoto como fundamento para minhas razões de decidir.
1. Como bem observado pelo insigne procurador, todas as comunicações feitas pelo MDS à responsável, no ano de 2006, davam conta da ausência de documentação. Entretanto, a documentação faltante se referia, dentre outros, aos seguintes documentos[footnoteRef:21]: [21:  Peça 18.] 
"- Relatório de Cumprimento do Objeto, referendado pelo Conselho Municipal de Assistência Social, que deverá ser detalhado e conter informações sobre: execução do objeto e atingimento dos objetivos; meta alcançada, população beneficiada, avaliação da qualidade dos serviços prestados, montante de recursos aplicados; descrição do alcance social; e demais informações confrontando o objeto proposto com o objeto executado, detalhando as atividades realizadas no atendimento ao Público alvo;
 (...) 
- Cópia autenticada do Termo de Aceitação Definitiva da Obra, especificando local, área e as condições da edificação, referendado pelo Engenheiro da Prefeitura; (...) ."
1. Portanto, já em 2006, a responsável estava ciente da falta de comprovação da execução do objeto, que haveria de ser feita em termo de aceitação definitiva da obra, por engenheiro da prefeitura.
1. Além disso, o parecer do conselho municipal de assistência social[footnoteRef:22], afirmando que a obra estava concluída e a creche em pleno funcionamento, é datado de 24/8/2004, quando as obras ainda estavam em andamento, conforme se observa nos boletins de medição de obra[footnoteRef:23] e nas notas fiscais emitidas pela construtora[footnoteRef:24], não podendo ser considerado válido para comprovação da execução do objeto, em substituição ao termo de aceitação definitiva referendado por engenheiro do município. [22:  Peça 66, p. 400-402.]  [23:  Peça 66, p. 282.]  [24:  Peça 66, p. 417, 423, 425.] 
1. Assim, diante da ausência nos autos de elementos que permitam concluir pela boa e regular aplicação dos recursos transferidos ao município de Jucuruçu/BA, à conta do termo de responsabilidade 904-MPAS/SEAS/2002, considero que a responsável deve ter suas contas julgadas irregulares e condenada em débito, sem aplicação de multa, haja visto ter ocorrido a prescrição da pretensão punitiva do Tribunal.
Diante do exposto, manifesto-me pela aprovação do acórdão que ora submeto à apreciação deste Colegiado. 
TCU, Sala das Sessões Ministro Luciano Brandão Alves de Souza, em tagDataSessao.
Weder de Oliveira 
Relator